臺灣臺南地方法院民事判決　　　　　　　 95年度訴字第884號
原　　　告　臺灣產物保險股份有限公司
法定代理人　戊○○
訴訟代理人　丁○○
　　　　　　丙○○
被　　　告　甲○○
訴訟代理人　洪梅芬律師
　　　　　　涂欣成律師
　　　　　　李季錦律師
上當事人間請求侵權行為損害賠償事件，經本院於民國96年5月7
日言詞辯論終結，判決如下：
    主      文
被告應給付原告新台幣柒拾陸萬仟捌佰壹拾柒元，及自民國九
十五年六月十六日起至清償日止，按週年利率百分之五計算之利
息。
原告其餘之訴駁回。
訴訟費用由被告負擔二分之一，餘由原告負擔。
本判決原告勝訴部分，於原告以新台幣貳拾伍萬伍仟元為被告供
擔保後，得假執行。但被告以新台幣柒拾陸萬仟捌佰壹拾柒元
為原告供擔保後，得免為假執行。
原告其餘假執行之聲請駁回。
    事實及理由
一、原告起訴主張：
  (一)被告甲○○於民國95年1月21日駕駛車牌照碼MGD-885號重型
    機車，行經台南市○○區○○街與環河南街口北側時，因未
    注意車前狀況，不慎撞擊前方行人許幸子，致行人許幸子死
    亡。事後許幸子之子許維哲等人向原告請求給付本件強制汽
    車責任保險保險金，原告已依強制汽車責任保險法第25條規
    定，給付許維哲等人醫療費用新台幣（下同）22,134元、急
    救費用5,500元及死亡理賠金150萬元，合計共1,527,634元
    。茲因被告於肇事時經警測量其酒測值之結果為0.31MG/L，
    已逾法定標準，爰依強制汽車責任保險法第29條第1項第1款
    規定，請求被告應給付1,527,634元，及自支付命令送達翌
    日起至清償日止，按週年利率百分之5計算之法定利息。原
    告並願供擔保，請准宣告假執行。
  (二)對被告抗辯所為之陳述：
    原告對本件被害人許幸子亦應對肇事原因負過失責任乙節不
    爭執，過失比例由法院認定之。
二、被告則聲明請求駁回原告之訴，如受不利判決，願供擔保請
    准宣告免予假執行，並以下列情詞置辯：
  (一)對原告主張被告酒後駕駛車輛於前開時地與被害人許幸子發
    生碰撞，致許幸子嗣後死亡，原告已於許幸子死亡後，依強
    制汽車責任保險法之規定，給付訴外人許維哲等人醫療費用
    、急救費用及死亡理賠金合計共1,527,634元這部分不爭執
    ，但否認被告應負本件賠償責任。因：
    1.被告於案發當時經警測得其酒後吐氣所含酒精濃度每公升
      僅為0.31毫克，尚未達每公升0.55毫克「不能安全駕駛」
      之程度，且被告為警查獲、測試或訊問過程，並無任何意
      思模糊、注意力無法集中或其他顯然無法安全駕駛之情形
      ，且被告違反公共危險罪部分，業經檢察官不起訴處分確
      定，被告並無任何酒駕犯行。
    2.本件車禍事故發生於被告所行駛之機慢車道，被害人許幸
      子違規站立於道路上，被告因當時路燈未開，天色昏暗，
      因而未能看到被害人站立於該處，閃避不及因而發生車禍
      ，被告遵守交通規則行駛於機慢車道，信賴所有用路人均
      能遵守交通規則，被害人侵越被告之路權，為被告所不能
      預見者，且被告已為必要之注意，而因當時路燈未開，導
      致發生本件車禍事故，依最高法院88年台上字第1852號判
      決「按所謂信賴原則，指行為人在社會生活中，於從事某
      種具有危險性之特定行為時，如無特別情事，在可信賴被
      害者或其他第三人亦會相互配合，謹慎採取適當行動，以
      避免發生危險之適當場合，倘因被害者或其他第三人之不
      適當行動，而發生事故造成損害之結果時，該行為人不負
      過失責任。依此一原則，汽車駕駛人應可信賴參與交通行
      為之對方，亦將同時為必要之注意，相互為遵守交通秩序
      之適當行為，而無考慮對方將會有違反交通規則之不當行
      為之義務。故汽車駕駛人如已遵守交通規則且為必要之注
      意，縱有死傷結果之發生，其行為仍難認有過失可言。」
      之意旨，被告應受信賴原則之保護，被告並無過失可言。
    3.鈞院95年度交訴字第78號刑事判決以「當天天候晴、夜間
      有照明、及視距良好」等情況，因而認被告於本件車禍事
      故之發生有過失云云，然鈞院前揭判決認定被告有過失之
      事實基礎並非正確，蓋：
      (1)被告是由民生路二段右轉入環河街，由北向南行駛於機
        車道上，於行經中國城戲院前發生車禍。在靠近民生路
        二段的環河街，由於住家緊臨道路，且路口第一盞路燈
        有照明，故光線充足；但行經環河北街時，道路突然向
        左右加寬，左邊有中國城凹入，右邊此時已沒有路燈，
        且因規劃有停車格，及運河邊草地，故雖有運河景觀燈
        ，但因與機車道尚有一段距離，且因光線柔和，不知何
        故時亮時滅，故現場照明昏暗，視線不良；況案發當時
        為冬夜九時許，在此天色昏暗、且無路燈照明、又視距
        不良之情形下，以被告目視可及之距離，實無法發現被
        害人站立於被告之車道，本件被告並未有疏於注意之情
        事，鈞院刑事判決認定被告有過失顯非正確。
      (2)另有關案發當時，案發地點並無路燈照明一節，業據證
        人乙○○、姜滄源等人到庭證述在卷，且依勘驗檢察官
        相驗時之錄音帶之結果，當時到場之中正派出所員警（
        無法確認為何人）亦向檢察官陳稱肇事路段還沒有路燈
        的設置，有向里長反應過，但還沒有弄好等語，均足以
        證明調查表上記載「夜間有照明」此一內容與實際情形
        不符。故台南市政府及台灣電力股份有限公司向鈞院函
        稱肇事路段之路燈並未有損害且有通電紀錄等語，均屬
        不實。
      (3)鈞院認為機車駕駛人行駛於光線不良之路段時應更加小
        心，固非無見，惟尚應斟酌事故發生時之路權歸屬。在
        事故當時相同之溼度、能見度及明亮度下，一般駕駛人
        驟然發現有人站在機車道上，亦必撞到站在機車道上之
        行人，故難認被告於本案有過失。
      (4)有關鈞院囑請台灣省車輛行車事故鑑定覆議委員會覆議
        之結果，其中有關天候部分，該會逕行認定為「晴（夜
        間有照明）」，對被告於本件訴訟及聲請覆議之重要主
        張：「事故現場能見度極差」，卻未說明任何理由來解
        釋其何以不採信被告之主張，亦未說明理由解釋其何以
        逕為相反認定案發現場屬於「夜間有照明」之狀況，該
        鑑定意見就此重要爭點顯然漏未敘明理由而有疏漏；且
        該覆議意見書中就地點部分本應為「台南市○○街與環
        河南街口北側」，卻錯誤記載為「桃園市○○市○○路
        上三座屋尾48-6號前」，可知該意見書乃以別的車禍事
        件為底稿而加以修改，該鑑定意見連地點如此顯而易見
        之錯誤尚未發覺，其意見書作成之草率可見一斑，更遑
        論其會考量到「案發現場能見度」之問題。請求再將
        本件重送鑑定或傳訊鑑定委員到院說明。
  (二)本件如認被告應負過失賠償責任，然因被害人對於本件車禍
    事故之發生與有過失，原告主張強制汽車責任保險法第29條
    之代位求償權，被告並主張依民法第217條之規定，免除賠
    償責任：
    1.按「按被保險汽車發生汽車交通事故，加害人有違反道路
      交通管理處罰條例第21條規定或酒醉、吸食毒品、迷幻藥
      而駕車之情事者，保險人仍應依本法給付保險金，但得在
      給付金額範圍內，向加害人求償，強制汽車責任保險法第
      27條第1款、第4款分別定有明文。而強制汽車責任保險法
      第27條第1款所稱之「求償」，應為代位權之行使，即法
      定的債之移轉，移轉前後債權具有同一性，即保險人所行
      使之權利，係被害人或第三人因車禍事件得對加害人行使
      之侵權行為損害賠償請求權。復按損害之發生或擴大，被
      害人與有過失者，法院得減輕賠償金額，或免除之，前項
      之規定，於被害人之代理人或使用人與有過失者，準用之
      ，民法第217條第1項、第3項定有明文；而此規定之目的
      ，在謀求加害人與被害人間之公平，故在裁判上法院得以
      職權減輕或免除之。」92年保險字第44號判決參照，臺灣
      高等法院暨所屬法院90年法律座談會亦同此見解。
    2.本件依鈞院前揭刑事判決亦認被害人違反行人不得站立於
      道路上之規定，違規站立於道路上，對本件車禍事故之發
      生亦有過失，是被告爰引民法第217條之規定，請求免除
      被告之賠償責任。
三、兩造不爭執事項：
  (一)被告於95年1月21日21時10分許前某時，在台南市中西區○
    ○○街某處飲用酒類後，駕駛車牌照碼MGD-885號重型機車
    後載其妻，沿環河街機慢車優先道欲返回住處，於同日21時
    10分許，行經該街與環河南街口北側時，因閃煞不及，撞擊
    當時正欲穿越馬路而站立在機慢車道上之被害人許幸子，致
    許幸子倒地受有頭部外傷併顱內出血等傷害，經送往財團法
    人奇美醫院柳營分院急救，仍因顱內出血延至同年2月10日3
    時50分許不治死亡。
  (二)原告於許幸子死亡後，已依法給付其繼承人即其母許王彩雲
    、長女許乃文、次女許文綺、長男許維哲等人醫療費用22,1
    34元、急救費用5,500元及死亡理賠金150萬元，合計共1,52
    7,634元，且其項目經核並無非必要給付者。
  (三)被告於車禍發生後，經警施以酒精濃度檢測結果，測得其酒
    精濃度為0.31MG/L。
四、得心證之理由：
  (一)按被保險人飲用酒類或其他類似物後駕駛汽車，其吐氣或血
    液中所含酒精濃度超過道路交通管理法規規定之標準，致被
    保險汽車發生汽車交通事故者，保險人仍應依本法規定負保
    險給付之責。但得在給付金額範圍內，代位行使請求權人對
    被保險人之請求權。前項保險人之代位權，自保險人為保險
    給付之日起，二年間不行使而消滅。強制汽車責任保險法第
    29條第1項第1款、第2項分別定有明文。又按汽車駕駛人飲
    酒後吐氣所含酒精濃度超過每公升0.25毫克以上者，不得駕
    車，道路交通安全規則第114條第2款亦規定甚明。本件被告
    於車禍發生後，經警施以酒精濃度檢測結果，測得其酒精濃
    度為0.31MG/L，為兩造所不爭執，業如上述，而強制汽車責
    任保險法第29條規定保險人應依該法規定負保險給付之責後
    ，得在給付金額範圍內代位行使請求權人對被保險人之請求
    權之要件，乃係「被保險人飲用酒類或其他類似物後駕駛汽
    車，其吐氣或血液中所含酒精濃度超過道路交通管理法規規
    定之標準」，並非規定「被保險人飲用酒類或其他類似物『
    達不能安全駕駛』而駕駛汽車」，因此，只要被保險人即本
    件被告於本件事故發生時有飲用酒類或其他類似物後駕駛汽
    車，其吐氣或血液中所含酒精濃度超過道路交通管理法規規
    定之每公升0.25毫克之標準，原告即得依強制汽車責任保險
    法第29條之規定，在給付金額範圍內，代位行使請求權人對
    被保險人之請求權，是被告辯稱其未達不能安全駕駛之程度
    ，且檢察官亦已予不起訴處分，不應令其負賠償責任云云，
    尚屬無據。
  (二)至被告辯稱本件事故之發生乃係被害人許幸子違反交通安全
    規則站立道路所致，而當時天色昏暗、且無路燈照明、又視
    距不良之情形下，以被告目視可及之距離，實無法發現被害
    人站立於被告之車道，本件被告並未有疏於注意之情事等語
    ，經查：
    1.按汽車行駛時，駕駛人應注意車前狀況，隨時採取必要之
      安全措施；汽車行駛時，於夜間或遇濃霧、雨、雪、天色
      昏暗或視線不清時應開亮頭燈；飲酒後，其吐氣所含酒精
      成分超過每公升0.25亳克以上者，不得開車，分為道路交
      通安全規則第94條第3項、第109條第1、3款、第114條第2
      款所明文，此為一般汽車駕駛人所應注意並確實遵守之事
      項。被告考領有重型機車駕駛執照，除為被告於刑事案件
      中自承外（見本院95年度交訴字第78號卷第35頁），並有
      附於警卷之駕駛執照足憑（見警卷第15頁），其對上開規
      定自應知之甚詳並確實遵守之。
    2.次查，依附於警卷之道路交通事故調查報告表(一)編號「
      道路障礙」所載（見警卷第19頁），堪認該肇事路段合計
      路寬為19.7公尺，路面寬闊。
    3.又依附於警卷之道路交通事故調查報告表(一)「光線」、
      現場蒐證照片，以及臺南市警察局第二分局95年6月1日南
      市警二刑字第0954215470號函覆本院刑事庭函所附現場照
      片觀之（見警卷第19頁、第9頁、本院95年度交訴字第78
      號卷第26頁），以及審酌證人即發生事故後到達現場之被
      告友人乙○○證稱：當時路燈沒有亮，因為那天剛好有寒
      流來，所以比較昏暗。當時現場路燈一整排都沒有亮，現
      場有景觀照明燈，但是有沒有亮我不知道等語（見本院卷
      第63頁）；證人即發生事故後到達現場之台南市議員姜滄
      源證稱：我是在被告發生車禍後朋友叫我去關心才認識被
      告的，因為選民服務案件太多，我已經忘記去關心這件事
      情的時間了。我在事故發生當天有去現場瞭解這件事情，
      並陪被告到派出所去。那天我是從民生路協進館方向騎車
      到現場，到運河時有在下綿綿細語，我騎過去的時候，整
      排路燈都沒有亮，那邊的光線不太好，水銀燈是長期不亮
      的。運河邊有景觀燈，當時景觀燈應該是有亮的，至於中
      國城戲院那邊的燈有沒有亮，我不記得了。我到達派出所
      時，有和被告談到案發現場的路燈沒有亮這件事，現場路
      燈大約是從兩三個月前才開始亮的，里長也知道這件事等
      語（見本院卷第135頁）；而本院另勘驗臺灣臺南地方法
      院檢察署95年度相字第246號卷附92年2月10日偵訊錄音帶
      之內容，勘驗結果為：「檢察官問：現場有你沒有辦法注
      意或避免的情形嗎？被告答：整個暗暗，都沒看到，沒路
      燈，什麼都沒（台語）。…檢察官問：這個夜間有照明，
      是說那邊還蠻亮的，是不是？警員答：沒有，沒有，中國
      城那裡是沒有路燈。檢察官問：那你們記夜間有照明的意
      思是？警員答：那是交通隊的測繪，中國城後面那條環河
      街跟運河剛好隔壁，因為路面拓寬做停車格位，那邊比較
      暗，事實上比較暗。檢察官問：那這個記夜間有照明，這
      樣？（提示現場調查報告表予警員）警員答：沒有，那邊
      還沒有設置路燈啦，因為那邊我們派出所有向里長反應過
      要設置路燈，還沒有弄好。…」，因此，依據上述證據觀
      之，本件事故現場發生事故當時雖無足夠之夜間照明，然
      附近仍有景觀燈而有些許亮光，因此，應認雖然光線較為
      不足，惟尚非完全沒有光線。
    4.經核被告肇致本件事故之相關因素，被告既已飲用酒類，
      且其酒精濃度達0.31MG/L，本不應再騎乘機車上路，而其
      騎車行經案發地點時，發現該處附近照明不足，按理應更
      加謹慎注意車前狀況，況被告本即應以點亮機車頭燈之方
      式輔助照明，倘若點亮機車頭燈仍無法清楚看清前方動向
      ，則被告之注意程度更應提高，而應以隨時得以完全煞車
      停止之速度前進；再者，案發地點乃係市區道路，並非鄉
      野郊區、人車罕至之處，而當時僅係晚間9時10分許，市
      區勢必有其他車輛行駛或行人行走，被告行經該處亦應保
      持警覺注意前方是否有其他車輛或行人，因此，被告若均
      能注意上述情況，實無全然不知前方正有行人即被害人許
      幸子站立或行走於其所行駛之機慢車道上之理，亦即如被
      告於騎車時若能遵守飲酒超過法定值後不得駕駛之規定，
      並依當時狀況保持應有之注意程度，當可看見被害人立於
      該處，而採取必要閃煞措施，故被告辯稱其對本件車禍之
      發生已為必要之注意，並無過失云云，尚難認有理由，被
      告對於本件事故之發生，具有上述過失，應堪認定。
    5.又按汽車駕駛人對於防止危險發生之相關交通法令之規定
      ，業已遵守，並盡相當之注意義務，以防止危險發生，始
      可信賴他人亦能遵守交通規則並盡同等注意義務，若因此
      而發生交通事故，方得以信賴原則為由免除過失責任，最
      高法院著有84年台上字第5360號判例可資參照。依上所述
      ，被告對於本件事故既有上述之過失，因此，被告並非無
      避免事故發生之機會與可能，雖本件行車交通事故之發生
      ，不能排除被害人許幸子亦可能與有過失（詳如後述），
      然被告上開騎乘機車，未遵守飲酒超過法定值後不得駕駛
      之規定，且未依當時狀況保持應有之注意程度，則依前開
      判例意旨，被告自無從主張「信賴原則」之適用，而免除
      其過失責任。
    6.依上所述，被告對於本件事故有上述之過失，是被告辯稱
      其未有疏於注意之情事等語，應無可採。
  (三)惟按損害之發生或擴大，被害人與有過失者，法院得減輕賠
    償金額或免除之，民法第217條第1項定有明文。此項規定之
    目的，在謀求加害人與被害人間之公平，故在裁判上法院得
    以職權減輕或免除之 (最高法院85年台上字第1756號判例參
    照)。又民法第217條第1項規定之目的在謀求加害人與被害
    人間之公平，倘受害人於事故之發生亦有過失時，由加害人
    負全部賠償責任，未免失諸過酷，是以賦與法院得不待當事
    人之主張，減輕其賠償金額或免除之職權。換言之，基於過
    失相抵之責任減輕或免除，非僅為抗辯之一種，亦可使請求
    權全部或一部為之消滅，故裁判上得以職權斟酌之。又所謂
    被害人與有過失，只須其行為為損害之共同原因，且其過失
    行為並有助成損害之發生或擴大者，即屬相當，不問賠償義
    務人應負故意、過失或無過失責任，均有該條項規定之適用
    （最高法院86年度台上字第479號判決參照）。再按行人不
    得立於道路上，阻礙交通，道路交通安全規則第133條亦規
    定甚明。如上所述，本案事故地點係被告所行駛之機慢車道
    上，被害人許幸子違反前開規定，違規站立或行走於道路上
    ，對本件交通事故之發生亦有過失，應可認定。經將被害人
    許幸子之上述過失原因，與被告未遵守飲酒超過法定值後不
    得駕駛之規定，且未依當時狀況保持應有之注意程度之情綜
    合審酌，應認被害人許幸子與被告均為本件車禍發生之共同
    原因，被告與被害人許幸子就本件車禍之發生應各負一半之
    過失責任為適當，雖臺南區車輛行車事故鑑定委員會之鑑定
    意見與台灣省車輛行車事故覆議鑑定委員會之覆議意見對於
    過失比例之意見與本院上述認定略有不同，惟其二鑑定意見
    似未詳將事故地點當時燈光狀況以及被告應負之注意意務程
    度加以斟酌，均不宜採憑。從而，本件被害人許幸子既應負
    與有過失之責，揆諸前開法條規定，則本件原告當僅在被保
    險人所得請求加害人即本件被告所負損害賠償之範圍內取得
    代位求償之權利。從而，本件原告得向被告請求給付之金額
    在763,817元【計算式：1,527,634（元）×50%＝763,817（
    元）】之範圍內為有理由，應予准許，逾此範圍之請求為無
    理由，應予駁回。
  (四)又按給付有確定期限者，債務人自期限屆滿時起，負遲延責
    任。給付無確定期限者，債務人於債權人得請求給付時，經
    其催告而未為給付，自受催告時起，負遲延責任。其經債權
    人起訴而送達訴狀，或依督促程序送達支付命令，或為其他
    相類之行為者，與催告有同一之效力；民法第229條第1、2
    項分別定有明文。又遲延之債務，以支付金錢為標的者，債
    權人得請求依法定利率計算之遲延利息。但約定利率較高者
    ，仍從其約定利率；而應付利息之債務，其利率未經約定，
    亦無法律可據者，週年利率為百分之5；亦為同法第233條第
    1項及第203條所明定。原告請求被告應給付之前開金額，並
    未定有給付之期限，而原告請求本院就本件核發之支付命令
    係於95年6月15日發生送達效力，則原告請求被告應給付自
    95年6月16日起按週年利率百分之5計算之遲延利息，核無不
    合，應予准許。
  (五)綜上所述，原告依據強制汽車責任保險法第29條第1項第1款
    之規定，請求被告給付763,817元，及自支付命令送達翌日
    即95年6月16日起至清償日止，按週年利率百分之5計算之利
    息，即有理由，應予准許，逾此所為之請求，為無理由，應
    予駁回。
五、兩造均陳明願供擔保，請求宣告假執行及免為假執行，經核
    原告勝訴部分均無不合，爰酌定如主文第4項所示之金額，
    分別予以准許。至原告敗訴部分，其假執行之聲請業因訴之
    駁回而失所附麗，應併予駁回之。
六、本院認為判決本件之事證基礎已臻明確，因此，被告請求將
    本件肇事責任，再送台灣省車輛行車事故覆議鑑定委員會重
    新鑑定，並傳訊鑑定委員到庭，本院認無必要；至兩造其餘
    攻擊防禦之方法，對於本件判決之結果，不生影響，爰不一
    一贅述，附此敘明。
七、結論：本件原告之訴為一部有理由、一部無理由，依民事訴
    訟法第79條、第390條第2項、第392條第2項、第3項，判決
    如主文。
中　　華　　民　　國　　96　　年　　5 　　月　　21　　日
                  民事第二庭    法　官　張家瑛
以上正本係照原本作成。
如對本判決上訴，須於判決送達後20日內向本院提出上訴狀。
中　　華　　民　　國　　96　　年　　5 　　月　　21　　日
                                書記官　劉紀君
